【裁判字號】    98,上易,1482
【裁判日期】    980723
【裁判案由】    詐欺
【裁判全文】
臺灣高等法院刑事判決                98年度上易字第1482號
    上  訴  人
    即  被  告  乙○○
上列上訴人因詐欺案件，不服臺灣臺北地方法院98年度易字第41
7號，中華民國98年5月13日第一審判決（起訴案號：臺灣臺北地
方法院檢察署97年度偵字第25661 號），提起上訴，本院判決如
下：
    主  文
上訴駁回。
    事  實
一、乙○○明知社會上詐騙案件層出不窮，並可預見將自己之銀
    行金融卡及密碼提供他人使用，恐遭利用作為人頭帳戶而為
    詐欺集團匯款之用，詎基於幫助他人詐欺取財之未必故意，
    其於民國97年8月25日下午2時52分21秒，將所有兆豐國際商
    業銀行股份有限公司新店分行（帳號：00000000000 號，以
    下簡稱「兆豐銀行新店分行」）帳戶內款項以金融卡提領剩
    餘新臺幣（下同）295 元後，即將該帳戶及所有之中國信託
    商業銀行股份有限公司（帳號：000000000000號，以下簡稱
    「中國信託銀行」）等金融卡及密碼，在臺灣地區某處，交
    予真實姓名、年籍均不詳之成年人，而容任該人及所屬詐騙
    集團成員使用，該集團即以之為工具，基於意圖為自己不法
    所有之犯意，於97年8月25日下午5時28分許，撥打電話向甲
    ○○佯稱因網路購物扣款帳戶錯誤，需至自動櫃員機操作取
    消云云，致甲○○陷於錯誤，於97年8 月25日晚間10時48分
    許，在高雄市○○○路258 號之中華郵政股份有限公司自動
    櫃員機，匯款8,712 元至乙○○上開兆豐銀行帳戶內。嗣因
    甲○○發覺有異，報警處理，始循線查知上情。
二、案經甲○○訴由臺北縣政府警察局新店分局報告臺灣臺北地
    方法院檢察署檢察官偵查後起訴。
    理  由
一、證據能力部分：被告乙○○對於下列各項證據方法，於本院
    審理期日均未爭執其證據能力，本院審酌其作成時之情況，
    認為並無不適當之情事，均得作為證據，合先敘明。
二、訊據被告矢口否認有何幫助詐欺犯行，辯稱：伊因為應徵工
    作，對方要伊提供帳戶作轉帳之用，伊才準備兆豐銀行新店
    分行、中國信託銀行的帳戶，因為這兩個帳戶很久沒有使用
    ，伊怕忘記才把密碼寫在金融卡上面，伊於97年8 月26日發
    現遺失上開帳戶金融卡後，就立即向銀行辦理掛失，伊並無
    將金融卡及密碼交付與他人使用的行為云云。然查：
(一)上開兆豐銀行新店分行及中國信託銀行等帳戶，確係被告申
    請開設並請領金融卡使用，此為被告所坦認，並有兆豐銀行
    新店分行97年10月6日（97）兆銀新店字第171號函及中國信
    託銀行97年12月2日中信銀集作字 第97513140號函所檢附之
    開戶資料、交易明細等件（見97年度偵字第25661 號卷第14
    至17、25、29頁）附卷可稽。而被害人甲○○確有接獲來電
    ，以網路購物扣款帳戶錯誤需至自動櫃員機操作取消為由而
    陷於錯誤，前往自動櫃員機匯款8,712 元至被告上開兆豐銀
    行帳戶內，其後旋即以金融卡提領一空等情，則據被害人於
    警詢中指訴明確，並有被害人之臺灣企銀股份有限公司存摺
    明細、被告之兆豐銀行新店分行交易明細（見同上偵查卷第
    8、9、32至34頁）在卷足憑。依卷附被告之兆豐銀行新店分
    行及中國信託銀行交易明細所載，在當日被害人遭詐騙前之
    晚間10時30分15秒，有一筆金額為29,900元的款項是自被告
    之中國信託銀行帳戶轉入至兆豐銀行新店分行帳戶內，旋即
    於晚間10時31分44秒、晚間10時32分36秒以金融卡提領一空
    。可見被告上開兆豐銀行新店分行、中國信託銀行的帳戶確
    實供詐騙集團成員作為向被害人詐騙而取得款項所用之工具
    。
(二)被告雖以前詞否認有提供金融卡及密碼與他人使用的幫助詐
    欺行為。惟金融存摺事關存款人個人財產權益之保障，倘有
    不明之金錢來源，甚而攸關個人法律上之責任，其專有性甚
    高，一般人均有妥為保管防阻他人任意使用之認識，此為吾
    人依一般生活認知所易於體察之常識，亦當為被告所能認識
    。是若被告所述：因兆豐銀行新店分行及中國信託銀行的帳
    戶久未使用怕忘記密碼才將此寫在金融卡上云云屬實，則該
    金融卡一旦遺失，他人即可加以使用，對本人權益影響甚至
    ，被告自更應謹慎保管。然依被告就此於偵查中所述：（提
    款卡平常都擺在哪裡？）收在櫃子裡，因為沒在用，（你提
    款卡放在家裡，怎麼會遺失？）因為伊要找新的工作，所以
    有把它拿出來試，在那1、2天時間，後來才發現不見，伊是
    整個皮夾不見，伊是一個小皮夾專門放提款卡等語（見同上
    偵查卷第37至38頁），被告就該載有密碼的金融卡，竟未謹
    慎保管反而粗疏至此，實足啟人疑竇。又衡諸社會常態，應
    徵工作者於應徵工作時，除非係臨性點工，若係正式工作，
    應徵者應備相關履歷，至徵人之公司或行號指定之處所面試
    ，雙方見面談妥工作時間、工作報酬、工作內容等關係個人
    權益之重要事項，再交付個人未來領取薪資之帳號，作為薪
    資匯款之用，而非交付帳戶之提款卡或密碼，且應徵者須陳
    明個人基本資料，俾利申報薪資所得。然依被告於警詢、偵
    查及原審審理時所述，均未能明確交代應徵工作的公司行號
    、內容、地點及報酬，亦有違應徵常規。又依卷附被告98年
    4月27日之陳報狀及所附之兆豐銀行97年9月9日之書狀（ 附
    於原審卷），被告於97年8月26日是以電話掛失金融卡， 其
    後97年9月8日才辦理補發，若被告真是應徵工作所需，且當
    時又急需要工作，則在發現該金融卡遺失後，理當積極申請
    補發，被告卻未如此為之，而僅單純辦理掛失，更屬可疑。
    再者，詐欺集團所使用之帳戶，必須為其所能控制之帳戶，
    始能確保詐得款項，申言之，詐欺集團絕不可能使用他人遺
    失之帳戶供作詐得款項匯入之帳戶，以免除遭真正帳戶持有
    人提領或掛失之風險，何況本件的詐欺集團甚至有如前述自
    中國信託銀行匯款至兆豐銀行新店分行帳戶，若非該二個帳
    戶俱屬詐欺集團得以確切掌控，衡情當不會如此為之。參以
    卷附兆豐銀行新店分行交易明細表所示，在前揭以中國信託
    帳戶轉帳、被害人遭詐騙匯款之前， 被告於同日下午2時52
    分21秒，即以提款卡提領2,006元，帳戶餘額僅295元，顯見
    被告確有將上開帳戶之金融卡及密碼交付他人使用，其深知
    已無法取回，為了避免自己遭受損失，才會預先領走帳戶內
    的款項。綜上各情，在在均足以證明被告確有將上開銀行帳
    戶之金融卡及密碼交付予他人使用，被告辯稱金融卡上載有
    密碼、因遺失而遭詐欺集團利用云云，悖於常理，難以憑信
    。雖被告有如前述辦理電話掛失的行為，然此究屬被害人遭
    詐騙後的行為，且以被告先前將款項提領、掛失後未有積極
    補辦金融卡的舉措觀之，顯見其是受到他人的指示才辦理；
    至於被告於97年9月8日辦理中國信託銀行金融卡補發後，雖
    有遭其他詐騙集團詐騙該金融卡，自與本件犯行無涉；故此
    部分事實均無從據為被告有利之認定。
(三)另衡之近年來政府已廣為向民眾宣導如何防範犯罪集團恐嚇
    或施詐，一般人如遇帳戶存摺、提款卡遺失或遭竊，為防止
    其存款遭盜領或帳戶遭不法使用，必當於發現後立即向金融
    機構辦理掛失補發手續，而持被告上開帳戶實施犯罪之人對
    此亦當知之甚詳，而於原帳戶所有人掛失止付後，渠等即無
    法以拾得或竊得之存摺、提款卡提領該帳戶內之存款。渠等
    在此情形下，如仍以此帳戶作為其犯罪工具，則在渠等向他
    人詐騙，並誘使被害人將款項匯入該帳戶後，卻又極有可能
    因帳戶所有人掛失止付而無法提領，則渠等大費周章從事於
    犯罪之行為，甘冒犯罪後遭追訴、處罰之風險，卻只能平白
    無故替原帳戶所有人匯入金錢，而無法得償其犯罪之目的，
    無異於為他人作嫁衣。換言之，從事此等財產犯罪之不法集
    團，若非確定該帳戶所有人不會去報警或掛失止付，以確定
    其等能自由使用該帳戶提款、轉帳，則其等應不至於以該帳
    戶從事於財產犯罪，而此等確信，在該帳戶係拾得或竊得之
    情形，實無發生之可能，益加證明應係被告將其上開帳戶存
    摺、金融卡等物交與他人使用，而非遺失遭人拾得或失竊至
    明。
(四)末以金融帳戶為個人理財之工具，申請開設金融帳戶並無任
    何特殊之限制，一般民眾皆能自由申請開戶，並得同時在不
    同金融機構申請多數存款帳戶使用，乃眾所週知之事實。依
    一般人之社會生活經驗，倘係合法收入，本可自行向金融行
    庫開戶使用，而無向他人購買帳戶之必要。如他人不以自己
    名義申請開戶，而向他人收購金融機構帳戶使用，衡情，應
    係為免他人得知使用帳戶者之真實身分，故應能合理懷疑收
    購帳戶之人目的在於供犯罪所用。況近來新聞媒體，對於不
    肖犯罪集團常大量收購或使用他人存款帳戶後，再持以供作
    犯罪使用，藉此逃避檢警查緝之情事，亦多所報導；又一般
    人亦均有妥為保管及防止他人任意使用存摺、提款卡及密碼
    之認識，縱特殊情況偶須交付他人使用，亦必深入瞭解用途
    及合理性，始予提供，且該等專有物品如落入不明人士手中
    ，而未加以闡明正常用途，極易被利用為與財產有關之犯罪
    工具，此乃依一般生活經驗即能體察之常識，而對於非有正
    當理由，竟徵求他人提供帳戶者，客觀上可預見其目的，係
    供為某筆資金之存入，後再行領出之用，且該筆資金之存入
    及提領過程係有意隱瞞或掩飾行為人之真實身分之用意，一
    般人本於一般認知能力均易於瞭解，是被告應可預見將帳戶
    存摺、提款卡及密碼提供他人使用將幫助他人實施財產犯罪
    ，仍將之交予上開犯罪集團使用，顯見縱使該犯罪集團將被
    告交付之帳戶供作詐欺取財之用，亦不違反其本意至明，其
    顯有幫助本案詐欺集團遂行詐欺取財犯行之未必故意。本件
    雖因被告否認犯行，以致無法確知其實際交付時間、地點及
    對象，然被告既然是先將帳戶內款項提領完畢後，才有詐騙
    集團如前述的款項進出，自可推知本件交付之時間應為被告
    前揭提款之後，地點則在臺灣地區某處，交付之對象，則從
    有利於被告之認定為某成年人，均附此敘明。
(五)綜上所述，被告所辯顯與事實不符，委無足採。被告基於幫
    助他人實施詐欺犯行亦不違背其本意之不確定故意，將其上
    開銀行帳戶交予不詳犯罪集團成員使用，幫助他人遂行本件
    詐欺犯行，事證明確，堪可認定。
三、本件被告提供所有帳戶金融卡及密碼，所實施者並非構成要
    件之行為，僅係與以該人及所屬詐騙集團助力，使渠等易於
    實施上開詐欺取財犯行，核屬幫助犯；又因該他人及所屬詐
    騙集團成員所為係犯詐欺取財罪，是核被告所為，係犯刑法
    第30條第1項、第339條第1 項詐欺取財罪之幫助犯。又被告
    係幫助他人犯罪，為從犯，併依刑法第30條第2 項規定，按
    正犯之刑減輕之。
四、原審因認被告罪證明確，引用刑法第339條第1項、第30條第
    1項前段、第2項、第41條第1項前段，刑法施行法第1條之 1
    之規定。並審酌被告身為智慮健全之成年人，其明知近年來
    國內多有詐騙集團犯案，均係借用人頭帳戶以作為收受不法
    所得款項之手段，猶提供自身銀行帳戶供他人充為犯罪收贓
    之用，不僅助長詐欺等財產犯罪於社會上充斥橫行，且因有
    「人頭戶」包藏掩飾致而查緝困難之故，主犯成員遂有恃無
    恐，行徑更加囂張，致臺灣地區漸成各種財產犯罪集團之樂
    園，顯見所生危害甚鉅，暨犯罪飾詞否認犯行，態度不佳，
    毫無悔意，本院審酌上情，認為公訴人求處有期徒刑4 月，
    合於罪刑相當原則，爰量處有期徒刑4 月，並諭知易科罰金
    之折算標準，以示懲儆。核其認事用法並無不合，量刑亦稱
    妥適，上訴人即被告上訴意旨仍執前詞，否認犯罪，指摘原
    判決不當，請求撤銷改判，並無理由，上訴應予駁回。
據上論斷，應依刑事訴訟法第368條，判決如主文。
本案經檢察官邱美育到庭執行職務。
中    華    民    國    98    年    7    月    23     日
            刑事第四庭    審判長法  官  陳筱珮
                                法  官  鄭水銓
                                法  官  周煙平
以上正本證明與原本無異。
不得上訴。
                                書記官  陳秋雄
中    華    民    國    98    年    7    月    24     日


司法院資訊處製作；財團法人民間司法改革基金會備份。
